臺灣高等法院民事判決
107年度重上字第580號
上  訴  人  冠君營造有限公司

法定代理人  楊樹林
訴訟代理人  蕭智元律師
            宋重和律師
上列一人            
複代理人    鄭俊彥律師
被上訴人    新北市政府工務局養護工程處

法定代理人  馮兆麟
訴訟代理人  黃裕智
            蘇得鳴
            林建宇
            魏君婷律師
上列一人
複代理人    何昇軒律師
            許文哲律師
            劉興懋律師
受告知人    順安保全股份有限公司

法定代理人  范揚淇

上列當事人間請求行使求償權等事件，上訴人對於中華民國107
年6月22日臺灣新北地方法院106年度建字第175號第一審判決提
起上訴，本院於109年8月5日言詞辯論終結，判決如下：
    主      文
上訴駁回。
第二審訴訟費用由上訴人負擔。
    事實及理由
壹、程序方面
　　被上訴人之法定代理人由祝惠美變更為馮兆麟，有新北市政
    府民國107年6月29日新北府人力字第10712520874號令可憑
    ，業據其具狀聲明承受訴訟（見本院卷75、77頁），應予准
    許；其續行訴訟，核無不合。
貳、實體方面
一、被上訴人主張：上訴人於101年3月30日向伊承攬新北市淡水
    區淡海新市鎮新市二路一段及二段（沙崙路至崁頂五路，第
    二標）、三段（義山路〈原判決誤載為義工路〉至沙崙路，第
    一標）之道路改善工程，第一標工程嗣變更設計新增新市二
    路一段（崁頂五路至濱海路間）人行道及路面整修（合稱系
    爭工程）。第一標工程自101年5月1日開工，101年12月26日
    竣工；第二標工程自101年5月1日開工，101年11月9日竣工
    。施工期間，江承諭於101年11月2日凌晨1點10分許，騎乘
    機車後載李牧恩，由新市二路二段往一段方向行駛，在新市
    二路一段與崁頂五路交叉路口（下稱系爭路口）前，撞上封
    閉道路之2噸重水泥紐澤西護欄（下稱系爭紐澤西護欄），
    二人重摔落地，均不治死亡（下稱系爭事故）。李牧恩為訴
    外人李繼忠、金正花之子，江承諭為訴外人江聖堯、王素卿
    之子。李繼忠、金正花、江聖堯及王素卿（合稱李繼忠等4
    人）前依國家賠償法第3條第1項規定，對伊請求國家賠償，
    經臺灣士林地方法院（下稱士林地院）102年度重國字第3號
    、本院103年度重上國字第11號及最高法院106年度台上字第
    951號判決命伊給付李繼忠、金正花各142萬5,662元，江聖
    堯、王素卿各149萬4,479元，及均自102年4月23日起至清償
    日止，按年息5%計付利息確定在案（下稱系爭國賠事件）。
    伊已依上開確定判決，於106年6月16日給付李繼忠等4人共7
    03萬9,540元完竣。江承諭駕車行駛路段及系爭路口屬上訴
    人向伊承攬之道路改善工程，依系爭工程契約第9條之2「工
    地管理」之約定及契約附表六「權責分工表」之記載，施工
    階段之「工地安衛與環境保護」係由上訴人負責；然上訴人
    未依規定就系爭路口之紐澤西護欄履行管理維護及設置安全
    警示設施之義務，即應設置具反光性能之警告標誌或施工標
    誌、各種標誌或拒馬、交通錐等而未設置，夜間未有反光或
    施工警告燈號，就阻隔車輛進入尚未開放路段等交通安全維
    護事項，安全設施顯有不足，本件國家賠償責任之發生屬可
    歸責於上訴人，伊並無疏失，伊向上訴人求償遭拒。爰依系
    爭工程契約第18條第11項約定、國家賠償法第3條第2項及民
    法第220條規定，求為命上訴人給付703萬9,540元，及自起
    訴狀繕本送達翌日即106年10月24日起至清償日止，按年息5
    %計付利息之判決（原審判決命上訴人如數給付，上訴人不
    服，提起上訴）。答辯聲明：上訴駁回。
二、上訴人則以：伊承攬系爭工程前，新市二路一段往濱海路方
    向過崁頂五路交叉路口之路段，即已由被上訴人以紐澤西護
    欄封閉，並非伊所設置、管理；紐澤西護欄對於道路通行之
    風險，於設置時即已發生，與伊嗣後在未開放路段進行之道
    路銑刨加鋪改善工程施工無關。系爭事故之發生，全係因被
    上訴人未在系爭路口設置適當之警告及安全防護措施，且所
    設置之紐澤西護欄未即時修護警示燈，致江承瑜駕車經行該
    處，撞擊護欄肇事，與伊無涉。又被上訴人就淡海新市鎮公
    有設施及用地之維護管理，已委託受告知人順安保全有限公
    司（下稱順安保全公司）為之，系爭紐澤西護欄係由被上訴
    人負責養護與管理，順安保全公司對於公共設施包括系爭紐
    澤西護欄及警示燈、路燈有巡視管理維護責任，應就系爭事
    故負管理欠缺之責任。縱認伊對於系爭路口之安全設施設置
    或管理欠缺有過失，被上訴人亦應承擔其使用人順安保全公
    司之過失，而與有過失，伊得請求減輕賠償責任云云，資為
    抗辯。上訴聲明：㈠原判決廢棄。㈡被上訴人在第一審之訴及
    假執行之聲請均駁回。
三、兩造不爭執之事實（見原審卷468-469頁）：
（一）上訴人於101年3月30日向被上訴人承攬系爭工程。第一標
      工程自101年5月1日開工，101年12月26日竣工；第二標工
      程自101年5月1日開工，101年11月9日竣工。
（二）101年11月2日凌晨1點10分許，江承諭騎乘機車後載李牧
      恩，由新市二路二段往一段方向行駛，在新市二路、崁頂
      五路之系爭交叉路口前，撞上系爭紐澤西護欄，二人不治
      死亡。
（三）李牧恩為李繼忠、金正花之子，江承諭為江聖堯、王素卿
      之子。李繼忠等4人就系爭事故對被上訴人請求國家賠償
      ，經系爭國賠事件判決被上訴人應給付李繼忠、金正花各
      142萬5,662元、給付江聖堯、王素卿各149萬4,479元，及
      均自102年4月23日起至清償日止，按年息5%計付利息確定
      。上訴人為系爭國賠事件之參加人。
（四）被上訴人已於106年6月16日，依系爭國賠事件確定判決給
      付李繼忠等4人共703萬9,540元。
（五）發生系爭事故之系爭路口管理及澤西護欄之設置、管理有
      欠缺，與李牧恩、江承諭二人之死亡結果有相當因果關係
      。
（六）前開事實，有系爭工程契約書、本院103年度重上國字第1
      1號民事判決、新北市政府財政局各機關付訖日報表暨李
      繼忠等4人簽領收據、系爭工程之結算書圖、竣工圖等可
      證（見原審卷17-85、261-291頁、本院卷465-479、483-4
      97頁），並經本院調取系爭國賠事件及刑事偵查案卷，核
      閱無訛。
四、本件被上訴人主張伊因系爭事故，依系爭國賠事件確定判決
    賠償李繼忠等4人共703萬9,540元，對上訴人行使求償權，
    有無理由，論述如下：
（一）按依108年12月18日修正前國家賠償法第3條規定：公有公
      共設施因設置或管理有欠缺，致人民生命、身體或財產受
      損害者，國家應負損害賠償責任。前項情形，就損害原因
      有應負責任之人時，賠償義務機關對之有求償權。次按參
      加人對於其所輔助之當事人，不得主張本訴訟之裁判不當
      。民事訴訟法第63條前段定有明文。
（二）查系爭工程契約第9條之2「工地管理」第8項「交通維持
      及安全管制措施」第6款前段約定：「施工期間，乙方（
      即上訴人）應負起施工地區及受施工影響地區之安全維護
      責任。」第9款約定：「乙方為執行施工管理之事務，其
      指派之工地負責人，應全權代表乙方駐場，率同其員工處
      理下列事項：…（三）工地環境維護事項：…5.工地週邊地
      區交通之維護及疏導事項。…」（見原審卷28頁）；工程
      契約附表六：「公共工程施工階段契約約定權責分工表」
      ，載明工程施工階段之「工地安衛與環境保護」，係由承
      攬人（即上訴人）負責辦理（見原審卷44、45頁）。另查
      系爭工程（第一標、第二標）「交通維持計畫書」送審資
      料增修版「第二章交通維持措施」載明：「2-1施工範圍
      及時程㈠施工期間：1.路面刨除或鋪設施工採日夜間施工
      ，架設安全錐和警示燈，以維人車安全。2.施工時以交通
      安全設施及交通指揮人員維持施工期間之交通安全。…2-3
      工程進行一、施工時段及施工期間：1.刨除工程：施工開
      挖前先佈置安全警示設施，如交通錐、警示燈、活動拒馬
      、告示牌、交通指揮人員等，並做好準備工作後，始可進
      行刨除作業。以維持交通安全與順暢。2.瀝青鋪設工程：
      於刨除工程完成複驗後立即施工，鋪設前先佈設安全警示
      設施，如交通錐、警示燈、活動拒馬、告示牌、交通指揮
      人員等，並做好準備工作後，始可進行鋪設作業。…2-4交
      通維持方案一、施工影響及對策…施工前依『道路施工交通
      安全設施須知』設置各項交通安全設施。二、施工機具材
      料之進出，及運棄路線：1.每一工作作業區，均依道路施
      工交通安全設施須知規定設置活動式鋼管圍籬，活動拒馬
      ，交通標誌，夜間安全警示燈，交通錐，紐澤西護欄等安
      全措施，以引導來往人車暢行。且為確保行車安全。…四
      、施工期間車輛宣導措施：…2.…道路因施工，養護或其他
      情況致交通受阻，應視需要設置各種標誌或拒馬，交通錐
      等，夜間應有反光或施工警告燈號，必要時並應使用號誌
      或派旗手管制交通，前項各種交通管制措施，應於道路施
      工前依施工狀況審慎規劃，裝設完成後始得動工。…」（
      見原審卷299-302、311-316頁）。復查依「交通維持及環
      境清潔補充規範」第十點規定：「工程施工過程中或收工
      後，應按交通維持計畫或相關規定設置阻隔安全措施，…
      」（見原審卷319頁）。據上，依兩造約定，系爭工程施
      工期間，就施工地區及受施工影響地區均應由上訴人維持
      交通安全，並於道路因施工致交通受阻時，應視需要設置
      各種標誌或拒馬，交通錐等，夜間應有反光或施工警告燈
      號，堪以認定。上訴人徒以伊僅負責系爭工程道路銑刨加
      鋪之改善工程，未開放路段前之系爭路口之交通安全維護
      非伊之責任云云，為不可採。再查系爭第一、二標工程契
      約第18條「權利及責任」第11項約定：「因可歸責於乙方
      之事由，致甲方（即被上訴人）遭受損害者，乙方應負賠
      償責任，另無需對『所失利益』負賠償責任；…除第17條規
      定之逾期懲罰性違約金外，賠償金額以本契約價金總額為
      上限。但法令另有規定，或乙方故意隱瞞工作瑕疵、故意
      或重大過失行為或對第三人發生侵權行為，對甲方所造成
      之損害賠償，不受賠償金額上限之限制。」（見原審卷38
      頁）。準此，上訴人於施工期間，就其施工地區及受施工
      影響地區，如有因未盡安全維護責任致對第三人發生侵權
      行為，而對被上訴人造成損害賠償情事，被上訴人得依上
      開契約約定對上訴人請求賠償。
（三）查系爭工程施工期間，因系爭路口管理及紐澤西護欄之設
      置、管理有欠缺，致李牧恩、江承諭二人死亡之系爭國賠
      事件，被上訴人因而賠償李繼忠等4人共計703萬9,540元
      ，上訴人就系爭國賠事件在本院103年度重上國字第11號
      參加訴訟等情，為兩造所不爭執（詳三、「三」），且有
      系爭第二標工程契約及本院103年度重上國字第11號判決
      可稽（見原審卷17-65頁）；上訴人既在該事件參加訴訟
      ，依首揭說明，對於被上訴人不得主張本訴訟之裁判不當
      。如前所述，上訴人於系爭工程施工期間，就施工地區及
      受施工影響地區均應維持交通安全，於道路因施工致交通
      受阻時，應視需要設置各種標誌或拒馬，交通錐等，夜間
      應有反光或施工警告燈號（詳四、（二））；上訴人對於
      系爭路口之管理及紐澤西護欄之設置、管理既有欠缺，則
      被上訴人依系爭第一標工程契約第18條「權利及責任」第
      11項約定，請求上訴人賠償上開損害，應屬有據。雖上訴
      人舉兩造101年11月3日協調會紀錄，抗辯被上訴人就淡海
      新市鎮公有設施及用地之維護管理，已委託順安保全公司
      為之，順安保全公司對於系爭紐澤西護欄及警示燈、路燈
      有巡視管理維護責任，應就系爭事故負管理欠缺責任，與
      伊無關；或被上訴人應承擔其使用人順安保全公司之過失
      ，而與有過失，伊得請求減輕賠償責任云云。惟依兩造10
      1年間數次會議結論，均確認上訴人負有「為防止民眾因
      車禍現場缺口進入工區，請加強『缺口外圍處交維補強』」
      、「工區內原封閉路段請確實做好交通維持，以免外車進
      入發生危險」等義務（見原審卷205、363頁）；施工過程
      中，被上訴人於派員督導上訴人施作狀況後，又屢次告以
      「請確實做好交維及護欄」、「警示燈故障請立即更換」
      、「請加強工區交維，夜間警示」、「請於施工時，注意
      交維，圍欄確實設置」等情（見原審卷367-377頁），另
      依順安保全公司檢送巡查日誌，亦有記載系爭路口「冠君
      營造號誌燈更新」（見本院卷317頁），此為兩造所不爭
      （見本院卷329-330頁）；此外證人林茂盛亦在上開偵查
      案件中證稱「維護紐澤西護欄在我們的契約裡是由冠君公
      司負責的，這是得標廠商應該去做管理及維護的」（見原
      審卷455頁）。又民法第224條所指之使用人，必以債務人
      對該輔助債務履行之第三人行為得加以監督或指揮者為限
      ，若被選任為履行債務之人，於履行債務時有其獨立性或
      專業性，非債務人所得干預者，則無上開過失相抵法則之
      適用（最高法院90年度台上字第978號判決意旨參照）。
      查被上訴人與順安保全公司所訂「101年度淡海新市鎮綜
      合示範社區公有設施及用地維護管理服務」工程合約書第
      3條約定：順安保全公司提供之服務詳如該契約書第3條附
      件及其他契約約定事項（見原審卷237頁）；觀諸該契約
      書第3條附件第1項約定，順安保全公司服務項目分二階段
      工作：㈠既有設施設備清查。㈡維護管理等相關作業：⑴保
      全管理。⑵ 清潔維護。⑶設備查檢維護。⑷緊急處置。⑸民
      眾服務。⑹其他配合事項。第2項約定服務區域：淡海新市
      鎭綜合示範社區全區，土地分區包含公共設施用地，總面
      積約0000000平方公尺（見本院卷365頁）。該淡海新市鎮
      維護管理服務工程屬上開區域一般性之管理服務，順安保
      全公司就約定之維護管理服務顯具獨立性及專業性，不論
      順安保全公司就系爭事故有無應負責之事由，對被上訴人
      而言，均無上訴人所辯過失相抵法則之適用。上訴人抗辯
      被上訴人應負全部過失而與伊無關，或被上訴人為與有過
      失，伊得請求減輕賠償責任云云，均不足採。
五、綜上所述，被上訴人依系爭工程契約第18條第11項之約定及
    國家賠償法第3條第2項規定，請求上訴人給付703萬9,540元
    ，及自起訴狀繕本送達（見原審卷107頁）翌日即106年10月
    24日起至清償日止，按年息5%計算之利息，為有理由，應予
    准許。原審就被上訴人上開請求，為上訴人敗訴之判決及依
    兩造之聲請分別為准、免假執行之宣告，並無不合；上訴意
    旨指摘原判決不當，求予廢棄改判，為無理由。
六、兩造其餘之攻擊或防禦方法及未經援用之證據，經本院斟酌
    後，認為均不足以影響本判決之結果，無逐一詳予論駁之必
    要。併此敘明。
七、據上論結，本件上訴為無理由，依民事訴訟法第449條第1項
    、第78條，判決如主文。
中　　華　　民　　國　　109 　年　　8 　　月　　26　　日
                  民事第二十三庭
                      審判長法  官  蕭胤瑮
                            法  官  袁雪華
                            法  官  鄭威莉
正本係照原本作成。
如不服本判決，應於收受送達後20日內向本院提出上訴書狀，其
未表明上訴理由者，應於提出上訴後20日內向本院補提理由書狀
（均須按他造當事人之人數附繕本）上訴時應提出委任律師或具
有律師資格之人之委任狀；委任有律師資格者，另應附具律師資
格證書及釋明委任人與受任人有民事訴訟法第466 條之1第1項但
書或第2項（詳附註）所定關係之釋明文書影本。如委任律師提
起上訴者，應一併繳納上訴審裁判費。
中　　華　　民　　國　　109 　年　　8 　　月　　26　　日
　　　　　　　　　　　　　  書記官  楊璧華
附註：
民事訴訟法第466條之1（第1項、第2項）：
對於第二審判決上訴，上訴人應委任律師為訴訟代理人。但上訴
人或其法定代理人具有律師資格者，不在此限。
上訴人之配偶、三親等內之血親、二親等內之姻親，或上訴人為
法人、中央或地方機關時，其所屬專任人員具有律師資格並經法
院認為適當者，亦得為第三審訴訟代理人。